【裁判字號】    94,訴,1065
【裁判日期】    951011
【裁判案由】    強盜等
【裁判全文】
臺灣板橋地方法院刑事判決              94年度訴字第1065號
公  訴  人  臺灣板橋地方法院檢察署檢察官
被      告  戊○
                    （現在臺灣臺北監獄執行中）
指定辯護人  本院公設辯護人  己○○
被      告  辛○○
                    （現在臺灣臺北監獄臺北分監執行中）
選任辯護人  張菊芳律師
上列被告因強盜等案件，經檢察官提起公訴（94年度偵字第6949
號），本院判決如下：
    主  文
戊○共同偽造公印文，處有期徒刑捌月。扣案如附表一編號一至
五所示偽造之署名、指印及附表一編號六、編號七所示之物均沒
收。又共同意圖為自己不法之所有，攜帶兇器，搶奪他人之動產
，處有期徒刑肆年貳月。扣案如附表二所示之物均沒收。應執行
有期徒刑肆年捌月。扣案如附表一編號一至五所示偽造之署名、
指印及附表一編號六、編號七、附表二所示之物均沒收。
辛○○共同意圖為自己不法之所有，攜帶兇器，搶奪他人之動產
，處有期徒刑肆年貳月。扣案如附表二所示之物均沒收。
    事  實
一、戊○因另涉毒品等案件，為掩飾身分，於民國九十四年二月
    間某日，在臺北市○○區○○街，與真實姓名不詳，綽號「
    阿明」之成年男子接洽後，共同基於偽造公印文及偽造國民
    身分證之犯意聯絡，由戊○以新臺幣（下同）一萬元之代價
    將其本人之相片一幀及其弟丁○○之年籍資料交付該綽號「
    阿明」之成年男子，以供偽造國民身分證所用，復由該綽號
    「阿明」之成年男子於不詳時地偽造載明「丁○○」年籍資
    料，貼有戊○相片之國民身分證一枚，並在前開國民身分證
    上偽造「內政部印」（以印刷方式）及「臺灣省臺北縣政府
    」（以鋼印蓋用）公印文各一枚後，交付戊○，足以生損害
    於戶政機關對於國民身分證管理之正確性及丁○○。戊○於
    取得上開偽造之國民身分證後，竟基於行使偽造私文書、行
    使偽造特種文書及偽造署押之犯意，於九十四年四月二十四
    日為警查獲本件搶奪案件（下詳）時，出示前揭偽造之「丁○○」國民身分證而行使之，並冒用丁○○之名義接受搜索
    、應訊，接續在如附表一編號一至四所示警詢筆錄、搜索扣
    押筆錄、扣押物品目錄表、扣押物品收據偽造「丁○○」署
    押及指印（詳如附表一編號一至四所示），並在如附表一編
    號五所示自願受搜索同意書之受搜索人欄偽造「丁○○」之
    署押（簽名一枚及指印二枚），表示同意對其本人身體之物
    件為搜索之意之私文書（詳如附表一編號五所示），再持向
    臺北縣政府永和分局行使，均足以損害於丁○○本人及警察
    機關偵查犯罪之正確性，嗣經警查覺有異，始悉上情，並扣
    得偽造「丁○○」之國民身分證一枚。
二、戊○、辛○○二人因缺錢花用，且均明知用力奪取他人提在
    手上之手提包，有使他人因重心不穩而跌倒受傷之危險，仍
    共同基於意圖為自己不法之所有及普通傷害之不確定故意之
    犯意聯絡與行為分擔，於九十四年四月二十四日下午七時許
    ，分別攜帶其各別所有客觀上均足以對人之生命、身體、安
    全造成危害之螺絲起子一支、折疊刀一把，及戊○所有分供
    二人使用之麻布手套二雙，由戊○騎乘丁○○所有借予戊○
    使用，車牌號碼GHW ─三一二號之重型機車搭載辛○○，行
    經臺北縣永和市○○街二十七巷二十二號前，見庚○○獨自
    一人行走於該巷，戊○即騎乘前揭機車接近庚○○身旁，乘
    庚○○不備之際，由後座之辛○○伸手搶奪庚○○隨身之黃
    色手提包（其內有現金二千元、手機二支、金融卡一張、信
    用卡二張、身分證一張等財物），得手後二人隨即騎車往同
    街十七巷內逃逸，庚○○因突遭搶奪之猛力拉扯而摔倒在地
    ，因而受有左臉瘀青（3 ×2 公分）、左肘關節擦傷（3 ×
    2 公分、2 ×1 公分）、左膝擦傷（2 ×2 公分）等傷害，
    經庚○○呼叫，為附近居民甲○○聞聲自後追趕該機車，嗣
    戊○、辛○○二人因發現十七巷底僅有一人行通道，機車無
    法通行駛離，旋即調頭迴轉行至同街十七巷轉角時，適逢甲○○追至該處加以阻擋並以腳踢機車，而使戊○、辛○○人
    車倒地，並造成行經該處之路人乙○○為傾倒之機車壓傷，
    受有左小腿、後腦枕部血腫之傷害（此部分不構成犯罪，理
    由如後述），戊○、辛○○二人隨後即為甲○○及其他聞訊
    而來之民眾丙○○、方韶華等人合力制伏並予逮捕。嗣經報
    警處理，並於現場扣得前揭折疊刀一把（警局拍照存證後入
    庫，經檢察官指示員警送驗而於領出後遺失）、螺絲起子一
    支、麻布手套二雙，及在前址十七巷轉角處尋獲上開搶得之
    黃色手提包一只（業已發還庚○○）。
三、案經庚○○、乙○○訴由臺北縣政府警察局永和分局報告臺
    灣板橋地方法院檢察署檢察官偵查起訴。
    理  由
壹、程序部分：
一、關於被告戊○所為警詢遭疲勞訊問之抗辯：
（一）按被告之自白，非出於強暴、脅迫、利誘、詐欺、疲勞訊
      問、違法羈押或其他不正之方法，且與事實相符者，得為
      證據；又被告陳述其自白係出於不正之方法者，應先於其
      他事證而為調查。刑事訴訟法第一百五十六條第一項、第
      三項分別定有明文。
（二）被告戊○及其辯護人為其辯護意旨略以：戊○於九十四年
      四月二十四日案發當天有吃安眠藥，惟為警拒絕於當日下
      午七時三十分製作筆錄，遲至翌日上午七時二十分許始製
      作筆錄，故其於警詢時所為自白係在疲勞訊問下，因精神
      不濟所為，應無證據能力云云。惟查：據查獲當日所製作
      第一次警詢筆錄所記載：因第一次製作筆錄時間為夜間七
      時三十分，經警詢問被告戊○是否同意夜間詢問，而戊○
      表示不同意等語，遂於翌日即同年月二十五日上午七時二
      十分許製作第二次警詢筆錄，且製作前並詢其意識是否清
      楚，經其答以：「清楚」始詢問本案經過，至上午八時十
      分製作完畢，嗣於同日上午十一時許再製作第三次警詢筆
      錄，迄十一時三十分許完成筆錄，三份筆錄均經被告戊○
      簽名其上。參以上開第一次及第二次警詢過程經本院勘驗
      錄音結果：詢問過程中，被告戊○不僅回答問題明確，未
      聽聞任何哈欠聲外，就警方所詢問逮捕時所交證件為何人
      之年籍時，其對丁○○年籍及身分證統一編號均能應答迅
      速無誤，且就警員誤稱其年籍為五十三年三月三十日生，
      亦能立即糾正為五十年次等情，實無被告戊○及其辯護人
      所指疲勞訊問或神智不清情形，此有本院九十五年一月十
      一日勘驗筆錄附於本院卷（二）可稽。此外，被告戊○辯
      稱係因九十四年四月二十四日當天有吃安眠藥，因此警詢
      時有疲勞情形云云，然依一般經驗法則，安眠藥之藥效應
      在服用後未久即行產生，果如被告戊○所辯確曾服用安眠
      藥物，則其查獲當晚或可能出現藥效發作之精神不濟狀況
      ，惟第二次警詢筆錄既係於翌日上午七時二十分許製作，
      距其服藥時間已相隔逾十二小時，難認經長時間休息後尚
      有疲勞情形，是其所辯顯非可採，前揭警詢筆錄仍得作為
      證據。
二、關於共同被告戊○於警、偵訊時所為不利於己之陳述，對共
    同被告辛○○而言，均屬被告以外之人審判外之陳述，其證
    據能力之說明：
（一）按被告以外之人於司法警察調查中所為之陳述，與審判中
      不符時，其先前之陳述具有較可信之特別情況，且為證明
      犯罪事實存否所必要者，得為證據，刑事訴訟法第一百五
      十九條之二定有明文。至警詢中之陳述具備可信性與必要
      性，事實審法院除應衡酌該警詢筆錄作成之外部情況，就
      詢問有無出於不正方法、陳述是否出於非任意性等適法性
      與否為整體之考量外，應兼顧基於發見真實之需求，具有
      重要關係。經查：共同被告戊○於警詢之供述，依其記載
      內容，係採取一問一答方式，且其於警詢時之供述並非僅
      陳述不利共同被告辛○○之事，亦含不利於己之陳述，顯
      然較少權衡利害得失或受他人干預，依經驗法則，亦較之
      事後翻異前詞為可信，其憑信性甚高，又共同被告戊○於
      本院準備程序及審理時始辯稱因案發當日有服用安眠藥，
      警詢中迷迷糊糊，說話神智不清云云委無足採，已如前述
      ，從而，應認戊○警詢筆錄內容係根據其陳述之內容所記
      載，則該筆錄內容之公正客觀性即無由質疑。綜上情況判
      斷，本院認共同被告戊○於警詢時之陳述，具有較可信之
      特別情況，且其警詢筆錄基於發見真實之需求並有重要關
      係，而為證明犯罪事實之存否並有必要，故共同被告戊○
      於警詢之陳述，本院認符合刑事訴訟法第一百五十九條之
      二之情形，依法有證據能力。
（二）次按共同被告之陳述，本質上屬於「證人」，故共同被告
      之陳述是否可以採信，本應以證人之身分調查，否則，其
      指訴並不具有證據能力，審判者自不得採為判決之基確，
      故檢察官偵查訊問時，應將共同被告以證人之身分加以具
      結，程序方為妥適。本件共同被告戊○於偵查中之陳述，
      檢察官係以被告之身分訊問之，並未以證人之身分令之具
      結作證，依前開說明，共同被告戊○於偵查中有關被告辛○○之證詞，依刑事訴訟法第一百五十八條之三不具證據
      能力。
三、關於證人甲○○、庚○○、乙○○、丙○○、方韶華於警詢
    、偵查中所為陳述之證據能力：
（一）按被告以外之人於審判外之言詞或書面陳述，除法律規定
      者外，不得作為證據，刑事訴訟法第一百五十九條第一項
      定有明文。查證人甲○○、庚○○於警詢、檢察官偵訊時
      所為陳述，及乙○○、丙○○、方韶華於警詢時所為陳述
      ，均係被告以外之人於審判外之陳述而屬傳聞證據，且經
      被告辯護人於本院準備程序時聲明異議表示爭執證據能力
      ，又甲○○、庚○○、乙○○三人已經本院傳喚到庭進行
      交互詰問，而於本院審理時所證大致與警詢所證相符，自
      應直接以其三人於本院審理時具結所為之證言為證據即可
      ，至丙○○、方韶華三人於警詢之證述，與刑事訴訟法第
      一百五十九條之一至之五所規定傳聞法則例外之情形不符
      ，是其二人於警詢時之陳述，即無證據能力。
（二）按被告以外之人於偵查中向檢察官所為之陳述，除顯有不
      可信之情況者外，得為證據，刑事訴訟法第一百五十九條
      之一第二項定有明文。查證人丙○○於偵查中所為之陳述
      ，已依法具結其證言，核無顯不可信之情形，依前開規定
      ，自得為證據。
四、卷附折疊刀照片一幀（見臺灣板橋地方法院檢察署九十四年
    度偵字第六九四九號偵查卷第六十二頁）係到場處理警員就
    現場查獲折疊刀一把後，帶回警局所拍攝，並製作搜索扣押
    筆錄、扣押物品目錄表及贓證物品清品各一份。經查臺灣板
    橋地方法院檢察署檢察官於九十四年四月二十五日指示臺北
    縣政府警察局永和分局將該扣案折疊刀上之指紋及血跡送驗
    ，惟該分局員警領回上開折疊刀後疏未送驗並於嗣後遺失，
    有臺北縣政府警察局永和分局九十四年十月五日北縣警永刑
    字第○九四○○二九○五三號函附由警員朱正光出具之報告
    書一紙在卷可考，則該採證照片、搜索扣押筆錄、扣押物品
    目錄表係警員職務上製作以表示當時確有查獲上開物品之紀
    錄文書，依刑事訴訟法第一百五十九條之四第一款規定，得
    為證據。
五、本件認定事實所引用之卷內其他卷證資料（包含人證與文書
    證據、物證等證據），並無證據證明係公務員違背法定程序
    所取得，且檢察官、被告及其辯護人於本院準備程序及審判
    期日時均表示無意見而不予爭執，且迄至言詞辯論終結前亦
    未再聲明異議，依刑事訴訟法第一百五十九條之五第一項之
    規定，本件認定事實所引用之其他證據（包含人證與文書證
    據、物證等證據），均有證據能力。。
貳、實體部分：
一、關於被告戊○偽造公印文、行使偽造特種文書及行使偽造私
    文書及偽造署名、指印部分：
    被告戊○固於警詢及歷次偵查時坦承事實欄一所載其以一萬
    元之代價，將其本身之照片一幀及丁○○年籍資料交予真實
    姓名不詳，綽號「阿明」之人，偽造「丁○○」國民身分證
    一枚，復於警詢時出示該偽造之國民身分證以行使，並冒用
    丁○○名義應訊，接續於上開文件上偽造「丁○○」之署名
    及指印並行使等情不諱，惟於本院準備程序時否認有何偽造
    公印文犯行，辯稱：係將自己身分證上之相片撕下交由「阿
    明」換貼在他人之身分證上，其僅有變造特種文書之故意，
    並無偽造公印文之認識與故意云云。經查：前開事實業據被
    告於警詢及偵查中坦承：該身分證是「阿明」偽造的，並非
    真的身分證換貼照片等語在卷（見臺灣板橋地方法院檢察署
    九十四年度偵字第六九四九號偵查卷第一百二十四頁），復
    經證人丁○○於偵查中證述屬實，並有本件扣案「丁○○」
    國民身分證一枚、及如附表所示之文件各一份等件在卷可資
    佐證，且上開「丁○○」國民身分證經送內政部警政署刑事
    警察局鑑定結果以：「丁○○」國民身分證上「內政部印」
    、底紋圖案及印刷字跡均與樣張不相符，判係為偽造；有關
    鑑定鋼印印文一節，因欠缺同時期同梯次之標準品可供比對
    ，無法針對此項特徵進行認定等語，有該局九十四年八月二
    十四日刑鑑字第○九四○一二四六七九號鑑定書在卷足憑。
    參以該「丁○○」國民身分證以肉眼觀察及手觸摸，均可發
    現其上「臺灣省臺北縣政府」鋼印印文力透紙背，部分並蓋
    壓於所貼戊○之相片上，足見該鋼印印文係黏貼戊○之相片
    後再行偽造蓋按至明，是被告前揭所辯不知上開身分證及其
    上公印文係偽造，顯非可採。被告此部分犯行洵堪認定。
二、被告二人共同加重搶奪及傷害庚○○部分：
    訊據被告辛○○固於警詢及第一次檢察官偵訊時坦承與戊○
    於前揭時、地共同搶奪庚○○手提包得手一情不諱，惟矢口
    否認有何攜帶兇器加重搶奪犯行，辯稱：其並未攜帶折疊刀
    ，扣案折疊刀非其所有；復於第二次偵訊及本院審理時改稱
    ：其因飲酒，臨時起意搶奪，戊○並不知情，並聲請鑑定扣
    案折疊刀上之指紋云云，辯護人則為其辯護略以：被告辛○○可能因飲酒致精神耗弱，始為本件犯行，並聲請鑑定被告
    辛○○行為時之精神狀況云云。被告戊○先於警詢時坦承事
    實欄（二）所載共同攜帶兇器搶奪之事實，惟於第一次偵訊
    時旋改稱：不知辛○○有帶刀云云；復於第二次偵訊時諉稱
    ：不知辛○○要行搶之事云云；嗣於本院準備程序時又辯稱
    ：扣案螺絲起子是警察從其騎乘機車之置物箱內查扣，並未
    攜帶在身上云云，辯護意旨則以：被告戊○未變造或遮掩所
    騎乘其弟之機車車牌，足見其事前未與辛○○共同謀議搶奪
    云云。經查：
（一）前揭事實欄（二）所載被告戊○、辛○○二人先行謀議後
      ，由戊○騎乘機車搭載辛○○，共同搶奪庚○○隨身手提
      包，得手後往臺北縣永和市○○街十七巷內逃逸等情，迭
      據被告二人於警詢及第一次偵訊時供明在卷，且互核一致
      ，並經被害人庚○○於本院審理時指訴遭搶過程歷歷，參
      以與人共乘機車欲搶奪路人財物，非事先物色商定下手對
      象，再由騎者配合後座之人行搶時機，妥當控制車速，以
      利接近行搶與加速逃逸，難能成功。而據庚○○於本院審
      理時結證稱：「我那時傍晚我一人出去買東西，經過民族
      街二十七巷子，走到那邊，就被機車拉倒，一人騎，一人
      被載」、「包包是拿在左手邊，用左手提」、「當時他們
      沒有抓到我的手，當時以為是車禍被勾到手，後來包包被
      搶走就結束了」、「進度很快，我只知道是兩個人」等語
      ，足見被告戊○係故意將機車騎得非常靠近被害人，使後
      座之辛○○有下手搶奪之機會，於得手後又立即加速逃逸
      至明。況被害人遭搶奪時因被拖倒疼痛呼叫，為附近民眾
      甲○○所聽聞，業據證人庚○○、甲○○於本院審理時證
      述無訛（見本院卷（二）第四十三、四十四、五十一頁）
      ，並經被告辛○○供承明確（見本院九十五年九月二十七
      日審判筆錄十三頁），被告戊○為騎乘機車之人，焉有可
      能均未發覺有異？又為何突捨直行路幅較寬之民族街二十
      七巷不走，反加速轉入較狹之十七巷？更有甚者，倘如被
      告戊○所辯自己有服用安眠藥，應知短時間內藥效即會發
      生，為何還騎車出門，並前往搭載辛○○？此外，被告二
      人於本院審理中具結同意互為證人，所為證言，就案發當
      日戊○在何處搭載辛○○、二人騎機車欲往何處、做何事
      各節多所歧異，難以自圓。酌以被告戊○因本案為警查獲
      時，即出示其所偽造胞弟丁○○之國民身分證應訊，嫁禍
      其弟之心昭然，騎乘其弟所有機車犯搶奪案件，毫無遮掩
      ，亦不足奇，是被告戊○及其辯護人所辯：若知要去搶奪
      ，怎會不掩其弟所有機車車牌云云，即非可採。被告二人
      同於第二次偵訊時起翻異前詞，空言戊○不知搶奪之事，
      無非迴護被告戊○飾卸之詞，委無足取。
（二）另被告戊○於警詢時坦承：知悉辛○○攜有刀子等語，於
      歷次警、偵訊時亦坦認扣案螺絲起子一支係放在自己身上
      之情，惟於第一次偵查時竟改稱：不知辛○○帶刀，復於
      本院準備程序時辯稱：螺絲起子係警察自機車置物箱內所
      查扣云云。然辛○○持刀一節，業據證人庚○○於本院審
      理時證稱：有看到被告二人中之一人手拿小刀，後來經民
      眾搶下等語在卷（見本院卷（二）第九頁），核與證人甲○○於本院審理時所證述：「我將機車踢倒時，就已經看
      到辛○○手上有刀。」、「辛○○如果沒有拿刀子，我為
      何不先去抓戊○？我就是因為怕先去抓戊○，會被辛○○
      攻擊。」、「（問：他（指辛○○）的刀子是如何拿的？
      ）就拿在右手」、「他拿刀子衝到角落，我踢倒他，我壓
      制他時，他就趴在地上，當時他的刀子在下面，我叫他將
      刀子放下，他不要。」、「（問：那把刀的刀柄何顏色？
      ）紅色。」、「後來丙○○等人來幫忙壓制時，丙○○才
      將他的刀子拿下。」等語（見本院卷（二）第五十五、五
      十七頁，及本院九十五年九月二十七日審判筆錄第四至六
      頁）大致相符。復經證人丙○○於偵訊時結證稱：甲○○
      當時將辛○○壓在地上，甲○○並說有刀子，我就從辛○○手上拿下刀子，後來刀子交給警察等語明確。且有螺絲
      起子一支扣案足稽及查扣之折疊刀照片一幀附卷為佐，堪
      認被告戊○警詢時此部分任意性自白應與事實相符，而足
      以採信。是以被告戊○、辛○○分別攜帶螺絲起子一支、
      折疊刀一把之事實應堪認定。至被告辛○○向本院聲請將
      扣案折疊刀一把送驗指紋，惟該折疊刀於送驗過程中因員
      警不慎迄未尋獲，而無從為指紋鑑定，無如前述，且本案
      認定被告辛○○攜帶折疊刀之相關事證已臻明確，詳如前
      述，本院認無進行鑑定之可能與必要，併此陳明。
（三）被告辛○○之辯護人雖為其辯稱：被告行為當時可能因飲
      酒，致精神耗弱，始為本件犯行，並聲請鑑定被告行為時
      之精神狀況等語。惟按所謂「精神耗弱」，係指行為人辨
      識是非善惡之能力及依其辨識而為行為之能力，雖非完全
      喪失，但顯然減退，而較常人之平均程度為低者而言。經
      查：被告於圍捕乃至警詢過程中，證人甲○○及負責詢問
      之員警均未聞到酒味，且精神狀態良好等情，業據證人甲○○到庭證稱：「（問：你壓制被告辛○○在地，你有無
      聞到他身上有酒味？）沒有聞到。」（見本院卷（二）第
      五十四頁）等語，及證人即負責詢問辛○○筆錄之員警劉
      昭宏於本院審理時結證稱：辛○○在製作筆錄時有受傷，
      但精神很好，並未聞到酒味，其神智狀況很清楚，沒有任
      何酒醉或顛三倒四或回答時有所停頓情形，辛○○也沒有
      提及身體不舒服，如果有說，警局會送他至醫院檢查等語
      明確（見本院卷（二）第三十七、三十八頁），參諸第一
      次警詢筆錄被告辛○○拒絕夜間訊問，且於警詢時即否認
      攜帶折疊刀，並拒絕於扣押物品目錄表「折疊刀一把」項
      下簽名（註明拒簽），復要求就其逮捕當時受傷部位拍照
      等情，益見被告辛○○於警詢時尚知避重就輕，主張自身
      權益，且有依此辨識而為行為之能力無疑，則其精神狀態
      並未顯然減退，自無精神耗弱之情形。又被告辛○○於本
      院審理時，對於其搶奪、逃逸及遭民眾圍捕乃至製作筆錄
      過程均能詳細陳述，衡情如被告有因飲用酒類導致精神恍
      惚，何以能清楚描述前揭細節，足徵被告辛○○為搶奪犯
      行時精神狀況尚屬正常，並無何精神障礙。綜上各情以觀
      ，被告於行為時之精神狀況核屬正常，並無精神耗弱之情
      形，證人即被告戊○於本院審理時所證述：聞到辛○○有
      酒味云云，顯非可採，辯護人執此爭辯，尚無足取，其聲
      請將被告送精神鑑定，亦無必要。被告二人上開加重搶奪
      犯行事證已臻明確，犯行堪以認定。
（四）另被告二人對庚○○遭搶後跌倒成傷一節均坦承不諱，而
      庚○○因被告本次實施搶奪犯行跌倒，並受有左臉瘀青（
      三乘二公分）、左肘關節擦傷（三乘二公分、二乘一公分
      ）、左膝擦傷（二乘二公分）之傷害，亦有三軍總醫院附
      設民眾診療服務處診斷證明書一紙（見臺灣板橋地方法院
      檢察署九十四年度偵字第六九四九號偵查卷第四十七之一
      頁）附卷可憑，足認被告此部分自白與事實相符，堪以採
      信。
三、查被告行為後，於九十四年二月二日修正公布之刑法，業於
    九十五年七月一日施行。按行為後法律有變更者，適用行為
    時之法律，但行為後之法律有利於行為人者，適用最有利於
    行為人之法律，現行刑法第二條第一項訂有明文。此條規定
    乃與刑法第一條罪刑法定主義契合，而貫徹法律禁止溯及既
    往原則，係規範行為後法律變更所生新舊法律比較適用之準
    據法，是刑法第二條本身雖經修正，但刑法第二條既屬適用
    法律之準據法，本身尚無比較新舊法之問題，應一律適用裁
    判時之現行刑法第二條規定以決定適用之刑罰法律，合先敘
    明。又以本次刑法修正之比較新舊法，應就罪刑有關之共犯
    、未遂犯、想像競合犯、牽連犯、連續犯、結合犯，以及累
    犯加重、自首減輕暨其他法定加減原因（如身分加減）與加
    減例等一切情形，綜其全部罪刑之結果而為比較，最高法院
    九十五年五月二十三日九十五年度第八次刑事庭會議決議可
    資參照。茲比較說明如下：
（一）刑法分則編各罪所定罰金之貨幣單位原為銀元，且依修正
      前刑法第三十三條第五款規定，罰金刑為一銀元以上，而
      有關罰金倍數之調整及銀元與新台幣之折算標準，則定有
      「罰金罰鍰提高標準條例」及「現行法規所定貨幣單位折
      算新台幣條例」，除罰金以一銀元折算三元新台幣外，並
      將七十二年六月二十六日以前修正之刑法部分條文罰金數
      額提高十倍，其後修正者則不再提高倍數；嗣修正後刑法
      第三十三條第五款則將罰金刑提高為新台幣一千元以上，
      並以百元計算之，且因刑法第三十三條第五款所定罰金貨
      幣單位既已改為新台幣，刑法分則編各罪所定罰金之貨幣
      單位亦應配合修正為新台幣，且考量刑法修正施行後，不
      再適用「現行法規所定貨幣單位折算新台幣條例」，為使
      刑法分則編各罪所定罰金之最高數額與刑法修正前趨於一
      致，爰增訂刑法施行法第一條之一規定，將刑法分則編各
      罪所定罰金之貨幣單位均改為新台幣，並將七十二年六月
      二十六日以前修正之刑法部分條文罰金數額提高為三十倍
      ，其後修正者則提高為三倍。是以刑法分則編各罪所定罰
      金刑之最高數額，於上開規定修正後仍屬一致，並無不同
      ；但其罰金刑之最低數額，則比修正前提高，從而自以修
      正前之規定較為有利。
（二）修正前刑法第二十八條係規定：「二人以上共同實施犯罪
      之行為者，皆為正犯」，修正後則將成立共同正犯之標準
      ，由共同正犯之共同「實施」犯罪，改為共同「實行」犯
      罪，修正理由係認「實施」一詞，在實務上向來認為涵蓋
      陰謀、預備、著手、實行等概念在內，惟基於近代刑法個
      人責任原則及法治國人權保障之思想，上開實務見解應有
      所修正，不應承認「陰謀共同正犯」及「預備共同正犯」
      為共同正犯之參與類型，然無礙於「共謀共同正犯」之成
      立。是修正後之共同正犯之可罰性要件之範圍業已限縮，
      乃屬行為可罰性要件之變更，自應比較新舊法。本件被告
      無論依修正前後規定，均構成共同正犯，是此部分修正對
      被告言之，並無有利或不利之區別。
（三）修正後刑法第五十五條規定，業已廢除牽連犯之規定。故
      犯一罪而其方法或結果之行為犯他罪名者，依修正前刑法
      第五十五條後段規定，認屬牽連犯，應從一重處斷；但依
      修正後刑法第五十五條規定，則已無牽連犯可資適用，即
      應將各該犯行以數罪併合處罰。是以適用修正前關於牽連
      犯之規定，自係較為有利。
（四）修正前刑法第五十一條第五款規定：「數罪併罰，分別宣
      告其罪之刑，依左列各款定其應執行者：宣告多數有期徒
      刑者，於各刑中之最長期以上，各刑合併之刑期以下，定
      其刑期。但不得逾二十年。」修正後刑法第五十一條第五
      款規定：「宣告多數有期徒刑者，於各刑中之最長期以上
      ，各刑合併之刑期以下，定其刑期。但不得逾三十年。」
      經比較結果，修正後刑法並非較有利於受刑人，應依修正
      前刑法第五十一條第五款規定，定其應執行之刑。
（五）經綜合前述各項罪刑法律變更，整體為「從舊從輕」之比
      較結果，應一體適用被告行為時即舊刑法之規定，較有利
      於被告，合先敘明。
（六）至於想像競合犯之規定，現行刑法第五十五條雖增列但書
      規定：「但不得科以較輕罪名所定最輕本刑以下之刑」，
      惟該但書之規定，係科刑之限制，為法理之明文化，非屬
      法律之變更，自無庸依現行刑法第二條第一項規定為新舊
      法比較適用（前述最高法院刑事庭會議決議意旨參照），
      應逕予適用修正後之規定，附此敘明。
四、按國民身分證屬關於品行、能力、服務等相類證書之一種，
    為刑法第二百十二條之特種文書；又刑法上所謂公印或公印
    文，係專指表示公署或公務員資格之印信而言，即俗稱大印
    、小官章及其印文，至其形式凡符合印信條例規定之要件而
    製頒，無論為印、關防、職章、圖記，如足以表示其為公務
    主體之同一性者，均屬之；偽造國民身分證並偽造內政部公
    印加蓋其上者，依司法院院解字第三○二○號解釋及司法院
    大法官會議釋字第八十二號解釋，應成立刑法第二百十二條
    及第二百十八條第一項之罪，並依同法第五十五條從一重處
    斷，最高法院八十九年度台上字第三一五五號、八十一年度
    台上字第一二二六號判決意旨可資參照。是國民身分證上之
    「內政部印」及「臺灣省臺北縣政府」印自屬刑法第二百十
    八條第一項所指之公印文。次按文書為表現足以證明法律上
    之權利義務或事實，或足以產生法律上權利義務關係或事實
    之「意思表示」，亦即須具有法律效果之意思表示。查，被
    告戊○於臺北縣政府警察局永和分局自願受搜索同意書上之
    「受搜索人」欄署押後交付員警，係表示同意接受搜索之意
    ，即屬同意書之性質，自屬刑法第二百十條所稱之私文書。
    至於被告戊○在臺北縣政府警察局永和分局員警製作之搜索
    扣押筆錄、扣押物品目錄表、扣押物品收據、警詢筆錄，分
    別偽造如附表一編號一至四所示之「丁○○」署押，性質上
    或係屬觀念通知，或僅係表示對於員警依法施以強制處分行
    為之知悉，尚無從表示製作名義人及表彰一定法律上之用意
    ，並不生法效意思，是所為應僅屬偽造署押，而無偽造文書
    之問題。故本件被告戊○偽造「丁○○」之國民身分證後，
    復持之行使，足以生損害於戶政機關對於國民身分證管理之
    正確性及丁○○，而偽造如附表一編號五所示之私文書、偽
    造如附表一編號一至四所示之署押後，並將之交付於員警收
    執，顯然對於附表一編號五所示之文書內容有所主張，致使
    丁○○受刑事追訴之危險，自足以生損害於司法機關對於犯
    罪偵查之正確性及丁○○。是核被告戊○此部分所為，係犯
    刑法第二百十六條、第二百十條之行使偽造私文書罪、同法
    第二百十六條、第二百十二條之行使偽造特種文書罪、同法
    第二百十七條第一項之偽造署押罪及同法第二百十八條第一
    項之偽造公印文罪。起訴書雖認被告於如附表一編號五所示
    之文書上偽造署名及指印僅觸犯刑法第二百十七條第一項之
    罪尚有未洽，惟其基本社會事實同一，本院自應依法變更起
    訴法條，併此敘明。被告與真實姓名不詳，綽號「阿明」之
    成年男子間，就偽造特種文書及偽造公印文犯行間，有犯意
    聯絡及行為分擔，皆為共同正犯。被告偽造如附表一編號五
    所示之署押係偽造如附表一編號五所示文書之階段行為，而
    偽造私文書、特種文書後持以行使，偽造私文書、偽造特種
    文書之低度行為，復為行使偽造私文書、偽造特種文書之高
    度行為所吸收，均不另論罪。又被告偽造如附表一編號一至
    四所示之署押，均係基於同一偽造署押之犯意，接續於各該
    文件上偽造「丁○○」之署押，核其係在單一犯意下侵害一
    個法益之接續多次行為，為接續犯，屬單純一罪。被告戊○
    行使偽造私文書、行使偽造特種文書、偽造署押與偽造公印
    文間有牽連犯之裁判上一罪關係，應依修正前刑法第五十五
    條規定從一情節較重之偽造公印文罪論處。再按刑法第三百
    二十六條第一項之攜帶兇器搶奪罪，係以行為人攜帶兇器搶
    奪為其加重條件，此所謂兇器，其種類並無限制，凡客觀上
    足對人之生命、身體、安全構成威脅，具有危險性之兇器均
    屬之，且祇須行竊時攜帶此種具有危險性之兇器為已足，並
    不以攜帶之初有行兇之意圖為必要。本件被告犯本案所攜帶
    之螺絲起子一支乃金屬製成、質地堅硬，另折疊刀一把，為
    金屬製成、單刃，刀鋒銳利之銳器，均屬足以殺傷人生命、
    身體之器械，顯為具有危險性之兇器無疑。核被告戊○、辛○○二人如事實欄二所為均係犯刑法第三百二十六條第一項
    之加重搶奪罪及同法第二百七十七條第一項之普通傷害罪，
    二人就所犯上開二罪有犯意聯絡及行為分擔，應論以共同正
    犯，又被告二人以一行為觸犯加重搶奪、傷害二罪名，屬想
    像競合犯，應依修正後刑法第五十五條之規定，從一重加重
    搶奪罪處斷。再被告戊○另犯之偽造公印文罪與上述加重搶
    奪罪二罪之間，犯意各別，行為互殊，應予分論併罰。
五、公訴意旨雖以被告二人共同搶奪庚○○手提包得手後，基於
    意圖脫免逮捕之犯意，於甲○○、乙○○上前攔阻時，以所
    騎乘機車撞擊甲○○與乙○○，造成乙○○左小腿、後腦枕
    部血腫之傷害，被告辛○○並以預藏之折疊刀割傷甲○○，
    致甲○○受有手臂劃傷等傷害（傷害部分未據告訴），因認
    被告此部分所為，係涉犯刑法第三百二十九條、第三百三十
    條第一項之加重準強盜及刑法第二百七十七條普通傷害罪嫌
    。惟按刑法第三百二十九條之準強盜罪，係以竊盜或搶奪，
    因防護贓物、脫免逮捕或湮滅罪證，而當場施以強暴、脅迫
    者為構成要件，是行為人主、客觀上須以實施強暴脅迫為手
    段，以達防護贓物、脫免逮捕或湮滅罪證之目的，始屬相當
    ，如欠缺此項手段、目的關係，即難以本罪相繩。又其中所
    謂強暴，謂直接或間接對於人之身體施以暴力，壓制被害人
    之抗拒，或使被害人處於不能抗拒之狀態，最高法院八十二
    年度台上字第三八四二號判決意旨可資參照。經查：
（一）被告二人堅決否認於脫免逮捕時有對證人乙○○、甲○○
      施以強暴手段，被告及其辯護人辯護意旨略以；被告騎機
      車從死巷轉出來欲逃跑，意在閃避而無以機車衝撞甲○○
      之意思，乙○○受傷是因甲○○將被告機車踢倒所致，非
      被告有意傷害，且被告二人被甲○○壓制在地，亦無反抗
      或對他人有何施暴動作等語。詰之證人乙○○於本院審理
      中證稱：我看到機車有點搖晃，感覺是騎不穩才會撞到我
      等語，核與證人甲○○於本院審理時所證述：乙○○呆滯
      在那邊，之後我一踢被告機車，車子才撞到乙○○等語（
      見本院卷（二）第四十九頁、本院九十五年九月二十七日
      審判筆錄第四、五頁）大致相符。另據本院現場勘驗實測
      民族街十七巷寬為四點六公尺（見本院卷（二）第八十八
      頁本院九十五年四月六日勘驗筆錄附圖在卷可稽），及證
      人甲○○於本院審理時所證稱：「巷子很小，右邊有停車
      子」等語以觀，經扣除巷內一側停有車輛之寬度與證人甲○○、乙○○同時站在該巷轉角處所占空間後，該巷行車
      空間已極為有限，且在被告急欲騎車逃逸情形下，復經甲○○腳踢機車之力，被告所乘機車自無法維持平衡而人車
      倒地，致壓傷乙○○，尚難遽認被告二人有何傷害乙○○
      之故意，則被告前揭行為即無成立刑法第二百七十七條第
      一項普通傷害罪之可能。惟因公訴人起訴認此部分與與加
      重準強盜間有牽連犯之裁判上一罪關係，爰不另為無罪之
      諭知。
（二）又甲○○發覺被告前揭搶奪犯行後，奮力追逐，並於被告
      騎車迴轉至民族街十七巷轉角處時，強加阻攔欲予逮捕一
      節，為被告所不爭執，且據證人庚○○、乙○○及甲○○
      等人於本院審理時結證一致，堪以採信。此外，證人乙○○於本院審理中業已證稱：我是看到有人在追一部機車，
      才好奇停下來回頭看，我根本沒有去擋或逮捕被告的意思
      ，我根本搞不清楚狀況，才一回頭就被撞到了等語，參以
      證人甲○○前揭乙○○於被告騎乘機車從巷內衝出時係呆
      滯地站在路旁之證述，足見乙○○並無逮捕被告之意，合
      先敘明。
（三）衡諸證人甲○○於審理時證稱：我追進十七巷轉角處時，
      被告已從巷底迴轉回來等語，及甲○○於本院勘驗現場時
      分別指明其追逐被告機車至十七巷轉角處時，所見被告機
      車位置（見本院九十五年四月六日勘驗筆錄所附現場圖）
      ，顯見甲○○追至十七巷轉角處時，被告二人所乘機車與
      乙○○、甲○○所站位置實已相當接近，礙於該巷道可通
      行之空間非常狹窄，已如前述，倘被告二人執意衝撞甲○○，在機車加速直衝情形下，甲○○自難順利從正面將機
      車踢倒而毫髮無傷，酌以證人乙○○前揭有關機車呈搖晃
      不穩情形之證言，應認被告二人當時應意在閃避追捕，而
      無衝撞之強暴行為。況證人甲○○於本院審理時亦證稱：
      「我不確定他們是要跑，還是要撞我。我直覺反應是將他
      們踢倒。」等語，自不得僅憑被告騎乘機車朝甲○○方向
      行駛即為不利被告之認定。
（四）被告二人遭追捕之過程，除據證人甲○○於本院審理時證
      稱：被告所乘機車被我踢倒時，看見被告辛○○手持折疊
      刀，所以先壓制辛○○，後來發現被告戊○已重新發動機
      車往民族街二十七巷方向逃逸，便立即自後拉高戊○機車
      車尾，往旁一甩，並壓制戊○，辛○○則趁隙逃逸，之後
      鄰人聽見乙○○呼喊出來幫忙壓制戊○，我便再追捕辛○○，在民族街十七巷口將辛○○推倒後，與前來支援之民
      眾合力逮捕辛○○，並取下辛○○手中的刀子、「（問：
      你或其他人當時有無與被告二人扭打？）當初我把被告踢
      倒時，看到辛○○拿刀子，因為車子倒時壓到乙○○，乙○○的家人聽到聲音就出來，他們就幫忙壓制戊○。」等
      語（見本院卷（二）九十五年九月二十七日審判筆錄第五
      頁）明確外，復經證人丙○○於偵訊時結證稱：甲○○壓
      制辛○○時，其他鄰居很多人去制服戊○，我有看見很多
      人壓住戊○等語（見臺灣板橋地方法院檢察署九十四年度
      偵字第六九四九號偵查卷第一百二十五頁）明確，足見被
      告戊○所辯稱：先遭甲○○壓制，隨即為眾人制服，自始
      至終並無何積極反抗動作，應堪採信。又證人甲○○於審
      理時雖陳稱右手及右大腿受有刀傷一節，惟審之其於交互
      詰問時所證稱：拉扯時並不知道右腿受傷，是晚上洗澡時
      才發現的，應該是刺到，血並沒有流很多，且深度並不是
      很深、「（問：你壓制辛○○時，他有無反抗動作？）他
      拿刀子衝到角落，我踢倒他，我壓制他時，他就趴在地上
      ，當時他的刀子在下面，我叫他將刀子放下，他不要，後
      來警察就來了。」、「（問：你看到辛○○拿刀子時，是
      有面對你拿刀子指向你？）沒有。」、「（問：他拿刀子
      有無作何動作？）應該是沒有。」等語，參以證人丙○○
      於偵訊時具結證稱：甲○○當時將辛○○壓在地上，甲○○說有刀子，我就從辛○○手上拿下刀子等語（見同上偵
      查卷第一百二十五頁），均僅能證明被告辛○○確有持刀
      行為，惟因其未有以刀指向或攻擊甲○○或有其他動作足
      認其因脫免逮捕施以強暴手段，自不能單以甲○○陳稱其
      受有刀傷之結果而反推係因被告持刀攻擊之故，要屬當然
      。據此，被告二人既非主動對證人甲○○或其他攔阻逃逸
      之人施以有形或壓制之暴力，復查無其他積極證據足資證
      明被告二人有因脫免逮捕或防護贓物而當場對攔阻之人施
      以強暴之行為，揆諸前揭說明，尚難認被告有公訴人所指
      準強盜罪之犯行，起訴法條即有未恰，惟因起訴之基本社
      會事實即被告加重搶奪之事實仍屬同一，本院自應依法變
      更起訴法條，附此敘明。
六、公訴意旨另以戊○所行使「丁○○」國民身分證，係由綽號
    「阿明」之成年男子所拾得之他人國民身分證變造而來，因
    認戊○尚涉有刑法第三百四十九條第一項收受贓物罪嫌等語
    ，然查上開「丁○○」之國民身分證係戊○與綽號「阿明」
    之成年男子所共同偽造，已認定如前，自無收受贓物之可言
    ，惟因公訴人認此部分與前揭論罪科刑之偽造公印文罪間，
    有牽連犯之裁判上一罪關係，爰不另為無罪之諭知。
七、末按刑法第三十八條第一項第一款、第二項雖已將「左列」
    改為「下列」，「犯人」改成「犯罪行為人」，然因沒收屬
    於從刑，依照最高法院九十五年五月二十三日第八次刑事庭
    會議決議第一點第（五）小點：「從刑附屬於主刑，除法律
    有特別規定者外，依主刑所適用之法律」，本案關於刑法修
    正前後之比較適用，既應以修正前之刑法對被告較為有利，
    則從刑部分亦應一體適用修正前刑法之規定。如附表一編號
    一至五所示偽造之署押及如附表一編號七所示偽造之「臺灣
    省臺北縣政府」鋼印一枚（雖未扣案惟未能證明已滅失），
    均應依修正前刑法第二百十九條之規定，不問屬於犯人與否
    ，均沒收之。如附表一編號六所示偽造之「丁○○」國民身
    分證，為被告所有供犯罪所用之物，依刑法第三十八條第一
    項第二款宣告沒收（其上偽造之「內政部印」及「臺灣省臺
    北縣政府」公印文因該偽造之國民身分證之沒收而包括在內
    ，即毋庸重複以修正前刑法第二百十九條宣告沒收，另其上
    黏貼之被告戊○相片一幀，亦因該國民身分證業經宣告沒收
    ，而不另為沒收之諭知）。又扣案如附表二編號1 、2 所示
    之物，係被告戊○所有，且供本件犯罪所用之物，扣案如附
    表二編號3 所示折疊刀一把雖未入庫，然不能證明業已滅失
    ，基於共同正犯關係之被告間，對於他共同正犯所有之上開
    扣押物，依共同正犯責任共通原則，爰依修正前刑法第三十
    八條第一項第二款規定併予宣告沒收。至被告戊○偽造如附
    表一編號五所示之私文書，因非被告戊○所有，除其內偽造
    之署名、指印依法沒收，業如前述外，爰不另就之為沒收之
    諭知，附此敘明。
據上論斷，應依刑事訴訟法第二百九十九條第一項前段、第三百
條，刑法第二條第一項、修正前第二十八條、第二百十六條、第
二百十條、第二百十二條、第二百十七條、第二百十八條第一項
、第二百七十七條第一項、第三百二十六條第一項、第五十五條
、修正前第五十五條、修正前第五十一條第五款、修正前第三十
八條第一項第二款、第二百十九條，罰金罰鍰提高標準條例第一
條前段，判決如主文。
本案經檢察官沈志成到庭執行職務。
中    華    民    國    95    年    10    月    11    日
                  刑事第十五庭  審判長法  官  陳鴻清
                                      法  官  朱嘉川
                                      法  官  劉安榕
上列正本證明與原本無異。
如不服本判決，應於判決送達後十日內向本院提出上訴狀（應附
繕本），上訴於臺灣高等法院。
                                      書記官  楊馥如
中    華    民    國    95    年    10    月    16    日
附表一：偽造文書、署押部分
┌───┬──────────────┬───────────┬──────┐
│編號  │ 文    件    名     稱      │    欄         位     │偽造署押之內│
│      │                            │                      │容、數量    │
├───┼──────────────┼───────────┼──────┤
│  一  │94年4 月24日第一次調查筆錄  │受詢問人、權利告知事項│「丁○○」之│
│      │                            │下、夜間詢問項下      │署名、指印各│
│      │                            │                      │三枚        │
├───┼──────────────┼───────────┼──────┤
│  二  │台北縣政府警察局永和分局搜索│結果欄受執行人簽名處、│「丁○○」之│
│      │扣押筆錄                    │在場人欄              │署名、指印各│
│      │                            │                      │二枚        │
├───┼──────────────┼───────────┼──────┤
│  三  │台北縣政府警察局永和分局扣押│所有人欄              │「丁○○」之│
│      │物品目錄表                  │                      │署名、指印各│
│      │                            │                      │二枚（另一枚│
│      │                            │                      │指印應係誤觸│
│      │                            │                      │）          │
├───┼──────────────┼───────────┼──────┤
│  四  │臺北縣政府警察局永和分局扣押│受搜索人欄            │「丁○○」之│
│      │物品收據                    │                      │署名、指印各│
│      │                            │                      │一枚        │
├───┼──────────────┼───────────┼──────┤
│  五  │自願受搜索同意書            │受搜索人欄            │「丁○○」之│
│      │                            │                      │署名一枚、指│
│      │                            │                      │印二枚（另一│
│      │                            │                      │枚指印應係誤│
│      │                            │                      │觸）        │
├───┼──────────────┼───────────┼──────┤
│  六  │偽造之「丁○○」國民身分證一│                      │            │
│      │枚                          │                      │            │
├───┼──────────────┼───────────┼──────┤
│  七  │偽造之「臺灣省臺北縣政府」鋼│                      │            │
│      │印一枚（供偽造編號六所示國民│                      │            │
│      │身分證所用）                │                      │            │
└───┴──────────────┴───────────┴──────┘
 附表二：事實欄（二）之應沒收物：
   1、麻布手套二雙
   2、螺絲起子一支
   3、折疊刀一把（如臺灣板橋地方法院檢察署九十四年度偵字
      第六九四九號偵查卷第六十二頁照片所示）
附錄本案論罪科刑法條全文：
中華民國刑法第216條
（行使偽造變造或登載不實之文書罪）
行使第 210 條至第 215 條之文書者，依偽造、變造文書或登載
不實事項或使登載不實事項之規定處斷。
中華民國刑法第210條
（偽造變造私文書罪）
偽造、變造私文書，足以生損害於公眾或他人者，處 5 年以下有
期徒刑。
中華民國刑法第212條
（偽造變造特種文書罪）
偽造、變造護照、旅券、免許證、特許證及關於品行、能力服務
或其他相類之證書、介紹書，足以生損害於公眾或他人者，處1
年以下有期徒刑、拘役或3百元以下罰金。
中華民國刑法第217條
（偽造盜用印章印文或署押罪）
偽造印章、印文或署押，足以生損害於公眾或他人者，處 3 年以
下有期徒刑。
盜用印章、印文或署押，足以生損害於公眾或他人者，亦同。
中華民國刑法第218條
（偽造盜用公印或公印文罪）
偽造公印或公印文者，處 5 年以下有期徒刑。
盜用公印或公印文足以生損害於公眾或他人者，亦同。
中華民國刑法第277條
（普通傷害罪）
傷害人之身體或健康者，處 3 年以下有期徒刑、拘役或 1 千元
以下罰金。
犯前項之罪因而致人於死者，處無期徒刑或 7 年以上有期徒刑；
致重傷者，處 3 年以上 10 年以下有期徒刑。
中華民國刑法第326條
（加重搶奪罪）
犯前條第 1 項之罪，而有第 321 條第 1 項各款情形之一者，處
 1 年以上 7 年以下有期徒刑。
前項之未遂犯罰之。


司法院資訊處製作；財團法人民間司法改革基金會備份。
